臺灣高雄地方法院刑事判決　　　　　　　95年度訴字第4456號
公　訴　人　臺灣高雄地方法院檢察署檢察官
被　　　告　丙○○
選任辯護人　王正嘉律師
上列被告因誣告案件，經檢察官聲請以簡易判決處刑（95年度偵
字第20201 號），本院受理後 (95年度簡字第7159號)， 認不宜
以簡易判決處刑，改依通常程序審理，判決如下：
    主  文
丙○○意圖他人受刑事處分，向該管公務員誣告，處有期徒刑壹
年。
    事  實
一、丙○○明知所其開立之：(1)付款人：高雄市第二信用合作社
    左營分社，帳號：00-00-000000號，票號：FA0000000 號，
    發票日：民國 (下同)91 年7 月20日，票面金額：新台幣（
    下同）4 萬5000元之支票，及(2)付款人：高雄市第二信用合
    作社左營分社，帳號：00-00-000000號，票號：FA0000000
    號，發票日：91年7 月6 日，票面金額：5 萬5650元之支票
    2 紙，已於91年5 月中旬某日借予庚○○使用，並未遺失，
    竟基於意圖使庚○○受刑事處分之犯意，先於91年7 月3 日
    向高雄市政府警察局楠梓分局楠梓派出所警員吳耀楠報案，
    表明上開2 紙支票係由郵局寄出給客戶途中遺失，訴請警察
    機關追究不特定之人侵佔遺失物罪責。再於91年7 月4 日，
    向高雄市第二信用合作社左營分社申報上開FA0000000 號支
    票於同年6 月15日，在高雄市○○區○○街72號遺失，及上
    開FA0000000 號支票，在高雄市○○區○○街72號遺失 (未
    填載遺失日期)， 並填具票據掛失止付通知書 (其中FA0000
    00 0號支票部分)1 紙 及遺失票據申報書2 紙，而轉請警察
    機關追究不特定之人侵佔遺失物罪責。嗣因庚○○持上開FA
    00 00000號支票向甲○○ (原名李淑英)借 款，再由甲○○
    交付予程靜美，程靜美再持向戊○○調現，由戊○○於同年
    7 月25日，將上開支票存入其所有合作金庫銀行前金分行帳
    戶內提示請求給付票款，惟因上開支票已掛失止付而退票。
    嗣丙○○於91年8 月22日，在高雄市政府警察局苓雅分局接
    受承辦員警詢問時，仍虛偽表明其並未將上開FA0000000 號
    支票借予庚○○，並對庚○○提出告訴。經臺灣高雄地方法
    院檢察署檢察官以庚○○涉竊盜罪嫌而提起公訴 (92年度偵
    緝字第648 號)， 嗣經臺灣高雄地方法院以92年度易字第14
    67號判決無罪確定，始知上情。
二、案經戊○○訴請臺灣高雄地方法院檢察署檢察官聲請簡易判
    決處刑。
    理  由
壹、程序部分：
一、按刑事訴訟法第260 條第1 款規定，發現新事實或新證據者
    ，得對於不起訴處分已確定之同一案件再行起訴。所謂新事
    實或新證據者，係指於不起訴處分前未經發現，至其後始行
    發現者而言，若不起訴處分前，已經提出之證據，經檢察官
    調查斟酌者，即非前述條款所謂發見之新證據，不得據以再
    行起訴。且上開新事實或新證據，以足認被告有犯罪嫌疑者
    為已足，並不以確能證明犯罪為必要，最高法院44年台上字
    第467 號、69年台上字第1139號判例意旨可資參照。查本件
    告訴人戊○○於92年4 月16日，向臺灣高雄地方法院檢察署
    言詞申告被告丙○○明知上開支票並未遺失，竟虛偽申報遺
    失，涉有刑法第171 條第1 項未指定犯人誣告罪嫌 (不起訴
    處分書誤載為刑法第169 條第1 項指定犯人誣告罪嫌)， 而
    前揭誣告案件，業經臺灣高雄地方法院檢察署檢察官於同年
    10月27日以92年度偵字第20012 號為不起訴處分，並經臺灣
    高等法院高雄分院檢察署檢察官於同年12月3 日以92年度上
    聲議字第1145號駁回再議確定等情，固有申告筆錄、臺灣高
    雄地方法院檢察署檢察官檢察官不起訴處分書及臺灣高等法
    院高雄分院檢察署檢察官處分書在卷足憑。惟查，上開誣告
    案件偵查中，承辦檢察官並未調閱被告於91年7 月3 日向高
    雄市政府警察局楠梓分局楠梓派出所警員吳耀楠報案之偵訊
    (調 查)筆 錄，亦未調閱本院92年度易字第1467號被告庚○○涉竊盜案件之相關卷證，此經本院調閱92年度偵字第
    20012 號案卷核閱無訛，而本院92年度易字第1467號被告庚○○涉竊盜案件之相關卷證 (內含高雄市政府警察局楠梓分
    局楠梓派出所警員吳耀楠報案之偵訊 (調查)筆 錄)，對於
    本件被告丙○○所犯未指定犯人誣告部分 (即票號：FA0000
    000 號之支票部分)， 均屬前揭92年度偵字第20012 號案件
    「不起訴處分前未經發現至其後始行發現」之新證據，本件
    檢察官就此部分另行起訴 (95年度蒞字第25262 號補充理由
    書)， 其起訴之程序並未違背法令。
二、復按，刑事訴訟法第260 條雖規定，不起訴處分已確定者，
    非有該條第1 、2 款情形之一，不得對於同一案件再行起訴
    。惟該法條所稱之同一案件，係指同一訴訟物體，即被告與
    犯罪事實均屬相同者而言，亦即係指事實上同一之案件，而
    不包括法律上同一案件在內。蓋檢察官之不起訴處分，並無
    審判不可分原則之適用，從而已經不起訴處分之部分，即與
    其他未經不起訴處分之部分，不生全部與一部之問題，其他
    部分經偵查結果，如認為應提起公訴者，自得提起公訴，不
    受刑事訴訟法第260 條規定之限制，最高法院83年度台上字
    第3449 號 、92年度台上字第521 號及93年度台上字第6053
    號判決意旨均可資參照。查臺灣高雄地方法院檢察署檢察官
    雖曾就被告未指定犯人誣告之犯罪事實為不起訴處分 (即票
    號：FA0000000 號之支票部分)， 惟本件被告丙○○所犯指
    定犯人誣告之犯罪事實與該案之犯罪事實，並非相同之犯罪
    事實，揆諸前揭判決意旨，本件檢察官就被告丙○○所犯指
    定犯人誣告之犯罪事實聲請簡易判決處刑 (與起訴有同一之
    效力)， 其起訴程序亦無違反刑事訴訟法第260 條之規定，
    起訴程序亦屬合法。
貳、證據能力部分：
一、按「被告以外之人於審判外之言詞或書面陳述，除法律有規
    定者外，不得作為證據。」刑事訴訟法第159 條第1 項固定
    有明文。惟按，被告以外之人於審判外向法官所為之陳述，
    得為證據，刑事訴訟法第159 條之1 第1 項定有明文。立法
    理由係認被告以外之人（包括證人、鑑定人、告訴人、被害
    人及共同被告等）之陳述係在法官面前為之，因其任意陳述
    之信用性已受確定保障之情況下所為，自得作為證據。不問
    係其他刑事案件之羈押訊問期日、勘驗期日、準備程序期日
    、審理期日或民事事件、行政訴訟程序，凡係在普通法院法
    官（軍事法官、外國法官不與之）面前所為之陳述，均具有
    證據能力。本件證人甲○○於本院92年度易字第1467號案件
    93年2 月17日審理時之證述 (見本院92年度易字第1467號92
    年2 月17日審判筆錄)， 在其任意陳述之信用性無疑之情況
    下，其證述依法自具有證據能力。
二、次按，刑事訴訟法第159 條之4 規定，除前3 條之情形外，
    下列文書亦得為證據：(一)除顯有不可信之情況外，公務員職
    務上製作之紀錄文書、證明文書。(二)除顯有不可信之情況外
    ，從事業務之人於業務上或通常業務過程所須製作之紀錄文
    書、證明文書。(三)除前2 款之情形外，其他於可信之特別情
    況下所製作之文書。此係因公務員職務上製作之紀錄文書或
    證明文書，係公務員依職權所為，與其責任、信譽攸關，若
    有錯誤、虛偽，公務員可能因此擔負刑事及行政責任，且該
    等文書經常處於可能受公開檢查之狀態，其正確性及真實之
    保障極高；另從事業務之人在業務上或通常業務過程製作之
    上開文書，因係於通常業務上不間斷而規律之記載，一般均
    有會計等人員校對，記錄時亦無預見日後將作為證據之偽造
    動機，其虛偽之可能性較小，且如讓製作者以口頭方式在法
    庭上再重述過去之事實或數據，實際上有其困難，二者具有
    一定程度之不可代替性，是除非有顯不可信之情況外，上開
    公務文書或業務文書應均具有證據能力；又與上開公務文書
    或業務文書同具有可信性之官方公報、統計表、體育紀錄、
    學術論文及家譜等文書，除非均有顯不可信之情況外，基於
    同一理由，亦應具有證據能力。查本件證人庚○○於92年度
    偵緝字第648 號案件偵查中提出之支票存根16紙，固為其自
    己所製作，且為被告以外之人之書面陳述，惟衡以支票存根
    係供支票發票人註記該支票之簽發日期、金額、交付對象及
    使用目的等一般事項，藉以提醒發票人資金週轉情形，避免
    支票信用不良，通常均於簽發支票同時即予以註記，記錄時
    亦無預見日後將作為證據之偽造動機，其虛偽之可能性較小
    ，經查亦無顯不可信之情況，是上開支票存根16紙自得為證
    據，併予敘明。
參、實體部分：
一、訊據被告丙○○固坦承曾於91年7 月3 日向高雄市政府警察
    局楠梓分局楠梓派出所警員報案稱前揭2 紙支票遺失，訴請
    警察機關追究不特定之人侵佔遺失物罪責，再於同年7 月4
    日向高雄市第二信用合作社左營分社申報上開FA0000000 號
    支票於同年6 月15日，在高雄市○○區○○街72號遺失，上
    開FA0000000 號支票，在高雄市○○區○○街72號遺失 (未
    填載遺失日期)， 並填具票據掛失止付通知書1 紙(FA00000
    00號支票部分)及 遺失票據申報書2 紙，而訴請警察機關追
    究不特定之人侵佔遺失物罪責；復於91年8 月22日，在高雄
    市政府警察局苓雅分局承辦員警詢問時，仍表明其並未將上
    開FA0000000 號支票借予庚○○，並對庚○○提出告訴之事
    實，惟矢口否認有何誣告之犯意，辯稱：上開2 紙支票確係
    遺失，其並未捏造事實，並無誣告之犯意等語。被告選任之
    辯護人則以：「被告係因訴外人戊○○提示支票後，警察
    局通知被告到案調查，始知係庚○○所為，然當時被告乃因
    警方通知到案後，始知上情。被告於證人庚○○涉嫌竊盜案
    件 (即涉嫌竊取本案FA0000000 號支票)之92 年1 月14日偵
    訊中陳稱：「庚○○會常到我店裡走動，我只確定支票遺失
    而已，但不確定是何人拿的。」等語，可見被告並無申告犯
    罪之意思，其僅是因公務員之推問而為不利他人之陳述，縱
    其陳述涉及虛偽，既無申告他人使其受刑事或懲戒處分之意
    思，即與誣告罪之要件不符，故被告並無誣告之犯行 (最高
    法院53年度台上字第574 號判例參照)。 被告與證人庚○○於91年間，均從事貨運業，且雙方住在樓上樓下，互有合
    作支援之業務往來，當時證人庚○○與同居人周朝源共同經
    營貨運業，而周朝源於91年4 月19日起即被列為拒絕往來戶
    ，且積欠多筆運費未付，被告豈尚有與之換票之理？證人庚○○自稱其用票習慣乃係在發票日依序開立，但依偵查卷內
    之支票存根觀之，票號FA0000000 號金額72000 元之支票，
    與其自稱換票之FA0000000 號支票、FA0000000 號支票均為
    91年6 月份簽發，為何票號差距如此遠？顯然不符一般人用
    票之習慣，足見其證述之內容是否真實，即非無疑。況證人
    庚○○所謂的換票，乃是證人庚○○與被告各開立相同金額
    的支票，向他人調現云云，因此，其所自稱換票之4 張支票
    ，證人庚○○究竟有無開立？查依卷附之法務部票據資訊連
    結作業查詢資料 (丙○○)顯 示，被告並無提示證人庚○○
    所稱之4 張支票，被告怎可能刻意隱匿上開4 張支票不提示
    而造成自我損失之風險？是證人庚○○之換票說詞，是否與
    事實相符，亦非無疑。再者，證人庚○○提出之支票存根，
    除此4 張支票之外，其餘支票存根均會蓋發票人印章，且證
    人庚○○證稱此4 張支票存根係在不同時間寫的，但觀其書
    寫之方式、筆法，甚至筆的粗細均一致，顯見證人庚○○是
    否真有開立這4 張所謂換票的支票，實令人懷疑。證人甲○○係庚○○向戊○○借錢的中介人，其證詞本有偏頗。況
    且，其持票向戊○○調錢時，也是向彭某說該支票是客票。
    其於本院96年2 月13日作證之內容，初則回答被告告知其該
    張支票 (4 萬多元)丟 了，復改稱被告有說支票丟了，也有
    說是庚○○跟她調票，至於是哪一個先講，我已經忘記了等
    語，此與其在前案之證述內容已有不同。按照經驗法則，若
    被告並未發生支票遺失之事，又豈會向證人甲○○述說此事
    ，更足以反證被告確有遺失支票乙事。證人丁○○於96年
    3 月20日審理時證述其與被告有金錢糾紛，交情不好，還曾
    經吵架云云，其證詞自難採信。」等語，資為辯護。
二、經查：
(一)被告丙○○坦承之前開事實，復有高雄市第二信用合作社左
    營分社票據掛失止付通知書1 紙 (FA0000000 號支票部分)
    、遺失票據申報書2 紙 (FA0000000 號、FA0000000 號)，
    及高雄市政府警察局楠梓分局楠梓派出所91年7 月3 日偵訊
    筆錄、高雄市政府警察局苓雅分局91年8 月22日偵訊筆錄各
    1 份在卷可資佐證，且有上開FA0000000 號、FA0000000 號
    支票正、反面影本各1 份、FA0000000 號支票之退票理由單
    影本1 份附卷可稽，足見其上開自白部分與事實相符。
(二)證人庚○○於本院96年1 月23日審理時證稱：「警卷第11頁
    4 萬5000元支票 (即前揭FA0000000 號支票)， 是我的票跟
    被告交換的，就是我開我的票換她的這張票，2 張票的金額
    都一樣，但我開的支票發票日比較早。我是開92年度偵緝字
    第468 號卷內第16頁支票存根，其中發票日91年7 月19日，
    票號是FA0000000 號的支票與被告換票。因為當時我們有生
    意上週轉的問題，所以想我用我的票來換她的票，當作我的
    客票去外面週轉。上開金額5 萬5650元的支票 (即前揭FA00
    00000 號支票)， 這張票也是被告簽發跟我換票的，我交給
    丁○○轉現金。我是用上開偵查卷內的票根，其中發票日91
    年7 月5 日，票號FA0000000 號的支票換來的。上開偵查卷
    宗第45頁，票號FA0000000 號，發票日91年6 月15日，支票
    背面有「章」、「乙○○」背書的支票，也是我拿給丁○○
    轉現金的，這張票也是我跟被告換票，被告開給我的，我是
    用票號FA0000000 ，發票日本來是91年6 月14日，後來我又
    延一個月，改7 月14日。」、「我在 (偵查卷內)的 票根上
    記載『回桃』，就是我跟她借票，我要回給她，我就會寫『
    回桃』。」、「被告後來掛失的5 萬6500元、4 萬5000元的
    支票都是我跟她換票得來的，我是同一天取得這2 張支票。
    後來，我拿4 萬5000元的支票請李淑英幫我週轉，當天我一
    共拿2 票支票請李淑英幫我週轉，另外1 張金額好像是3 萬
    8500元，這張3 萬8500元的支票也是被告開的，也是換票來
    的。」、「偵緝卷內的支票票根 (16張)， 有的是她 (即被
    告)跟 我借，她沒有跟我換，上面有寫『回桃』的是我跟她
    換的，票號FA0000000 、FA0000000 、FA0000000 、FA0000
    000 是換的。我們通常都開一個月的票，所以這4 張是不同
    時間借的。」等語 (見當日審判筆錄)。 核與證人甲○○ (
    原名李淑英)於 本院96年2 月13日審理時之證述：「91年5
    月間庚○○有拿2 張支票，1 張4 萬5000元，1 張3 萬8500
    元向我調現，這2 張支票的發票人都是丙○○，庚○○跟我
    說是客票，因為他們2 人都是作貨運，有生意往來，所以我
    也不會懷疑。」「我拿到2 張票後，我將票拿給別人調現，
    拿到錢後再把錢給庚○○。後來這2 張票，其中1 張沒有兌
    現，3 萬那張有兌現，4 萬多元那張沒有兌現。」、「那張
    票退票後，我有找丙○○也有找庚○○。我沒有找到庚○○
    的人，但是有電話跟她聯絡。我去找丙○○時，她跟我說她
    支票丟了。」、「之前在高雄地方法院92年度易字1467號審
    理作證時，當時的記憶比較清楚。當時說我去找丙○○，丙○○跟我抱怨，說她的支票被庚○○領走，但是庚○○的支
    票卻不讓她領，確有此事。」、「丙○○告訴我3 萬8500元
    的支票已經被庚○○領走，但後來因為庚○○不見，所以4
    萬5000元的支票不讓她領，亦有此事。」、「丙○○有問我
    是否找得到庚○○，我找不到，只是庚○○會打電話給我。
    」、「丙○○有跟我說票丟了，也有說是庚○○跟她調票，
    至於是哪一個先講，我已經忘記了。」等語相符 (見當日審
    判筆錄)。 此外，亦核與證人丁○○於本院96年3 月20日審
    理時之證述：「我跟被告、庚○○三個人都是同行，我有收
    過被告的支票，被告有直接交支票給我，也有透過庚○○交
    支票給我。被告交票給我，是請我幫她換現金。庚○○交被
    告的支票給我，也是請我幫她換錢。」、「92年度偵緝字第
    648 號卷內第28頁及45頁的支票 (即前揭FA0000000 號支票
    及發票人：丙○○，付款人：高雄市第二信用合作社左營分
    社，帳號：047526號，票號：FA0000000 號，發票日：91年
    6 月15日，票面金額：3 萬5000元之支票)， 我記得其中有
    1 張是庚○○拿給我，1 張是被告拿給我，被告拿給我的是
    5 萬多元的那張 (即前揭FA0000000 號支票)。 這2 張支票
    背面的背書都是我寫的，這2 張支票，後來都跳票，那張5
    萬多的票，被告拿給我，是跟我調現。」等語大致相符 (見
    當日審判筆錄)。 本院復審酌：(1)被告丙○○於本院92年度
    易字第1467號案件93年2 月26日審理中證稱：「伊與證人李
    淑英感情不錯」等語，且證人甲○○對於證人庚○○與被告
    丙○○任何一方，無任何利害關係，並無偏袒任何一方之必
    要，則衡諸常情，證人甲○○實無偽證之動機與必要。(2)被
    告於本院92年度易字第1467號案件及本案審理中均坦承其與
    證人庚○○確有支票往來之事實 (僅堅稱並未以上開2 張支
    票與證人庚○○換票使用)， 而證人庚○○於其涉嫌竊盜案
    件 (即92年度偵緝字第648 號)經 檢察官92年3 月28日偵查
    時，當庭提出其簽發予被告之支票存根影本16紙 (原本經檢
    察官核閱後發還)， 上開支票存根影本16紙分別註記「桃」
    、「回桃」、「後繹」 (按即被告經營之貨運行：後繹企業
    行，見本院92年度易字第1467號92年8 月26日訊問筆錄)、
    「桃借」等字樣，有該支票存根影本16紙在卷可稽，足見被
    告與證人庚○○間確有支票往來之事實。衡諸常情，支票使
    用者為瞭解自己之資金週轉情況，通常於支票存根上註記暗
    語，以資提醒自己妥善處理資金之調度。是以，該支票存根
    之暗語，當以支票使用者最為明瞭，且因該暗語之目的既在
    提醒支票使用者，該支票使用自不可能誤解或誤記該暗語之
    意義。故證人庚○○於本院96年1 月23日審理時之證述：「
    偵緝卷內的支票票根 (16張)， 有的是她 (即被告)跟 我借
    ，她沒有跟我換，上面有寫『回桃』的是我跟她換的，票號
    FA0000 000、FA0000000 、FA0000000 、FA0000000 是換的
    。我們通常都開一個月的票，所以這4 張是不同時間借的。
    」等語，堪信為真。(3))況 且，依上開支票存根觀之，票號
    FA0000000 、FA0000000 、FA0000000 、FA0000000 號之支
    票 (均記載『回桃』)， 發票日分別為91年6 月20日、91年
    7 月5 日、91年7 月14日 (原為91年6 月14日，經塗改為91
    年7 月14日)、91 年7 月19日，金額分別為3 萬8500元、5
    萬5650元、3 萬5000元、4 萬5000元。而被告自其所有之前
    揭支票存款帳戶簽發之票號：FA0000000 號，發票日91年6
    月22日，票面金額3 萬8500元之支票 (未申報遺失)， 及本
    件被告申報遺失之票號：FA0000000 號，發票日91年7 月6
    日，金額5 萬5650元，票號：FA0000000 號，發票日91年7
    月20日，金額4 萬5000元之支票，其發票金額分別與證人庚○○提出之票號FA0000000 、FA0000000 、FA0000000 號支
    票存根所載之金額相符 (分別均為3 萬8500元、5 萬5650 0
    元、4 萬5000元)， 其發票日期則均較證人庚○○提出之票
    號FA0000000 、FA0000000 、FA0000000 號支票存根所載日
    期為晚 (分別為3 萬8500元之支票相差2 天，5 萬56500 元
    、4 萬5000元之支票均相差1 天)， 核與證人庚○○於本院
    96年1 月23日審理時之證述：「我開的支票發票日比較早。
    」乙語相符。另依證人丁○○於本院96年3 月20日審理時之
    證述：「庚○○曾拿被告自其所有之前揭支票存款帳戶簽發
    之票號：FA0000000 號，發票日91年6 月15日，金額3 萬50
    00元之支票 (92年度偵緝字第648 號案卷第45頁)， 請伊幫
    忙調現。」等語。而上開支票之背面確有證人丁○○之背書
    ，發票金額亦與證人庚○○提出之票號FA0000000 號支票存
    根所載之金額相符 (均為3 萬5000元)， 其發票日期 (91年
    6 月15日)則 較證人庚○○提出之票號FA0000000 號支票存
    根第一次所載之日期 (91年6 月14日)為 晚，僅相差1 天，
    此有前揭支票正反面影本1 紙附卷可按 (見巷92年度偵緝字
    第648 號案卷第45頁)， 此亦核與證人庚○○於本院96年1
    月23日審理時之證述：「我開的支票發票日比較早。」乙語
    相符。苟證人庚○○所證述之換票情節，並非真實，其怎可
    能於事後編造出發票金額相同，且發票日期均相差1 天或2
    天之支票存根？(4)被告自其所有之前揭支票存款帳戶簽發之
    票號：FA0000000 號，發票日：91年6 月22日，票面金額：
    3 萬8500元之支票，確係經由證人庚○○背書後，於91年6
    月24日兌領，此有上開支票正反面影本1 紙 (見本院92年度
    易字第1467號卷第159 頁)及 高雄市第二信用合作社92年4
    月16日高二信業存字第00992 函附之丙○○前揭支票存款帳
    戶之交易明細表1 份 (見92年度偵緝字第648 號第72至78頁
    )附 卷可按。亦核與證人甲○○於本院96年2 月13日審理時
    之證述：「91年5 月間庚○○有拿2 張支票，1 張4 萬5000
    元，1 張3 萬8500元向我調現，這2 張支票的發票人都是丙○○。我拿到2 張票後，我將票拿給別人調現，拿到錢後再
    把錢給庚○○。後來這2 張票，其中1 張沒有兌現，3 萬那
    張有兌現，4 萬多元那張沒有兌現。」、「丙○○告訴我3
    萬8500元的支票已經被庚○○領走，但後來因為庚○○不見
    ，所以4 萬5000元的支票不讓她領。」等情相符。衡以上開
    票號：FA0000000 號，發票日：91年6 月22日，票面金額：
    3 萬8500元之支票正反面影本，係本院92年度易字第1467
    號案件承辦法官審理時，於93年3 月9 日始向高雄市第二信
    用合作社函調取得 (見本院92年度易字第1467號案卷第158
    頁)， 苟證人庚○○、甲○○並非事先經歷其事，其2 人怎
    可能於未曾事先取得上開支票之正、反面影本之前，均為一
    致之證述，足見證人庚○○、甲○○之證述情節，均與事實
    相符。(5)雖證人丁○○於本院96年3 月20日審理時證述：「
    92年度偵緝字第648 號卷內第28頁及45頁的支票 (即前揭FA
    00 00000號支票及發票人：丙○○，付款人：高雄市第二信
    用合作社左營分社，帳號：047526號，票號：FA0000 000號
    ，發票日：91年6 月15日，票面金額：3 萬5000元之支票)
    ，我記得其中有1 張是庚○○拿給我，1 張是被告拿給我，
    被告拿給我的是5 萬多元的那張 (即前揭FA0000000 號支票
    )。 這2 張支票背面的背書都是我寫的，這2 張支票，後來
    都跳票，那張5 萬多的票，被告拿給我，是跟我調現。」等
    語，核與證人庚○○之前揭證述：「上開金額5 萬56 50 元
    的支票 (即前揭FA0000000 號支票)， 這張票也是被告簽發
    跟我換票的，我交給丁○○轉現金。」等語，其2 人對於何
    人交付前揭FA0000000 號支票予證人丁○○之證述內容，雖
    有不符，惟其2 人對於上開支票確係被告所簽發並用來調現
    乙節，則無二致。是本院審酌證人庚○○與被告間曾因上開
    支票而涉訟 (即本院92年度易字第1467號案件)， 其於檢察
    官偵查中即提出前揭支票存根，並指出何張支票存根係伊與
    被告換票而簽發，是其對於被告所交付之支票之交換過程，
    應較單純居中幫忙調現之證人丁○○之記憶為深，故認上開
    FA00 00 000 號支票應係被告簽發之後，交付證人庚○○，
    由證人庚○○持向證人丁○○調現，併予敘明。
(三)辯護人雖以：被告並無誣告之犯意，證人庚○○、甲○○及
    丁○○之證詞不足以證明被告犯行等語置辯。惟查：本件
    被告尚未接受警方、檢察官調查時，即先虛構「遺失」之事
    實，於91年7 月3 日向高雄市政府警察局楠梓分局楠梓派出
    所警員吳耀楠報案，於91年7 月3 日向高雄市政府警察局楠
    梓分局楠梓派出所報案稱：「上開2 紙支票係由郵局寄出給
    客戶途中遺失，是在6 月30日客戶打電話給我，表示未收到
    支票，才知道已遺失。」乙語，有偵訊 (調查)筆 錄在卷可
    資佐證。被告再於91年7 月4 日，向高雄市第二信用合作社
    左營分社申報上開FA0000000 號、FA0000000 號2 張支票「
    遺失」，填載票據掛失止付通知書1 紙 (FA0000000 號支票
    部分)， 請警察機關追究不特定之人侵佔遺失物罪責，亦有
    遺失票據申報書2 紙及票據掛失止付通知書 (其中FA000000
    0 號支票部分)1 紙 附卷可稽。足見被告確有虛構其所有之
    前揭2 紙支票「遺失」之事實，並請警察機關追究不特定之
    人侵佔遺失物罪責之誣告犯意，洵堪認定。況且，被告於證
    人庚○○涉嫌竊盜案件 (即涉嫌竊取本案FA0000000 號支票
    )之 警詢及偵訊中，分別表明：「我所有之支票 (即前揭FA
    0000 000號支票)在91 年6 月底時 (詳細日期忘記)發 現遺
    失，地點位於本市○○區○○街72號，我隨即到高雄市政府
    警察局楠梓分局楠梓派出所報案遺失，並向高雄票據交換所
    申請掛失止付。」、「 (問：你是否要對庚○○提出告訴？
    )我 要提出告訴。」 (以上見91年8 月22日警詢筆錄)、 「
    遺失二張 (支票)， 一張55650 元，另一張45000 元的支票
    ，我只有申告45000 元那張票據。」、「支票不是我拿給庚○○。」、「庚○○會常到我店裡走動，我只確定支票遺失
    而已，但不確定是何人拿的。」 (以上見92年度偵字第43 3
    號案卷第5 頁)等 語，其仍然向警方、檢察官虛構上開支票
    係「遺失」之事實，並表明「申告」之意思，足認其確有誣
    告之犯意。縱其並未向警方或檢察官表明上開支係遭人「竊
    取」之事實，惟告訴人申告犯罪事實，本毋庸具體指明嫌疑
    人所涉之法條，警方、檢察官亦不受告訴人申告之法條之拘
    束，是以，辯護人認被告並未具體表示何人「竊取」上開支
    票，即無誣告之犯意，實有誤會。再者，被告既已91年7 月
    3 日主動向高雄市政府警察局楠梓分局楠梓派出所警員吳耀
    楠報案，於91年7 月3 日向高雄市政府警察局楠梓分局楠梓
    派出所報案稱遺失上開2 紙支票，並於翌日向高雄市第二信
    用合作社左營分社申報上開FA0000000 號、FA000000 0號2
    張支票「遺失」，請警察機關追究不特定之人侵佔遺失物罪
    責，嗣後於91年8 月22日，經高雄市政府警察局苓雅分局承
    辦員警告知前揭FA000000 0號支票之提示人為戊○○、背書
    人為庚○○之後，經詢以是否要對庚○○提出告訴時，被告
    即答稱「我要提出告訴」，其係因曾向警方、高雄市第二信
    用合作社左營分社申報上開支票遺失之後，承前誣告之犯意
    而為上開陳述，並非單純因公務員之推問而為不利他人之陳
    述，是其仍有誣告之犯意，亦堪認定。證人庚○○與其同
    居人周朝源共同經營貨運業，而周朝源於91年4 月19日起即
    被列為拒絕往來戶，且積欠多筆運費未付，縱係屬實，惟被
    告亦自承其與證人庚○○確有生意上之互相支援往來，其基
    於生意週轉之必要，而再與證人庚○○互相換票，日後再一
    併結算，仍非無可能。又依偵查卷內之支票存根觀之，票號
    FA00 00000號金額72000 元之支票，與證人庚○○自稱換票
    之FA 0000000號支票、FA0000000 號支票，固均為91年6 月
    份簽發，惟上開票號FA0000000 號之支票，其支票號碼既是
    「FA 023」開頭，而上開FA0000000 號支票、FA0000 000
    號支票，其支票號碼既是「FA024 」開頭，顯然並非同一本
    支票簿之支票，自不能以上開3 張支票之支票號碼而推認是
    否確為同一時期所簽發，此為通常之理。是以，辯護人稱上
    開3 張支票之發票號碼相距甚遠，不可能均是91年6 月份簽
    發等語，係以錯誤之事實認知而質疑證人庚○○所為顯然不
    符一般人用票之習慣，尚有誤會。至於，證人李淑殷於本院
    92年度易字第1467號案件93年2 月17日審理時證稱：「他 (
    即丙○○)自 己又說被告 (即證人證人庚○○)支 票已經拒
    絕往來，就算拿去提示也沒有用。」等語 (見當日審判筆錄
    )。 而證人庚○○所簽發並交付被告之支票，自91年5 月28
    日起即因存款不足而退票，此亦有被告於92年度偵緝字648
    號案件92年3 月28日偵查中提出，其持有之證人庚○○所簽
    發之支票退票理由單等資料1 份在卷可按 (見92年度偵緝字
    第648 號案卷40至45頁)。 故被告因證人庚○○所簽發之支
    票已被列為拒絕往來而不想再提示證人庚○○所簽發之其他
    支票，亦與常情無悖。再者，依證人庚○○於92年度偵緝字
    第648 號案件偵查中提出之支票存根觀之，其中固有部分支
    票存根騎縫處蓋有印章，部分支票存根騎縫處並未蓋印章 (
    實際上有7 張，並非僅有4 張)， 惟此係用票人之習慣，尚
    難執此而認證人庚○○並未簽發上開支票存根所載之支票 (
    含辯護人指稱之票號FA0000 000號、票號FA0000000 號、票
    號FA000000 0票號FA000000 0號的支票)。 另上開4 張支票
    存根之書寫方式、筆法，甚至筆的粗細均一致，固係屬實，
    惟證人庚○○若以相同之筆，簽發上開4 張支票，其書寫方
    式、筆法，以及筆劃粗細當然均一致，故亦難以揣測之詞，
    逕認證人庚○○並未簽發上開4 張支票存根所載之支票。
    證人甲○○固係替庚○○持上開FA0000000 號支票向戊○○
    調借之人，惟上開支票退票之後，持票人戊○○並未向發票
    人丙○○或背書人庚○○提出告訴，持票人戊○○係因被告
    申報前揭票據遺失而遭警調查，戊○○遂於92年4 月16日至
    地檢署對被告丙○○提出誣告告訴，此有臺灣高雄地方法院
    檢察署92年度發查字第2256號案卷附之92年4 月16日申告狀
    在卷可佐，證人甲○○並未因前揭支票而遭第三人追索，衡
    情並無故意為有利或不利於被告之證述之必要。況且，證人
    甲○○與前揭支票之發票人即被告丙○○亦有交情，亦無誣
    陷被告之動機，業如前述。是辯護人稱證人甲○○之證詞必
    有偏頗，實屬無據。又證人甲○○於本院92年度易字第1467
    號案件93年2 月17日審理時亦證述：「當初被告 (即庚○○
    )是 跟我說是貨款，所以我才願意幫她調現，如果被告 (即
    庚○○)跟 我說那張支票是她向丙○○借來的，我就不會幫
    她調現，因為借票就表示被告 (即庚○○)的 信用不好了。
    」等語 (見當日審判筆錄)， 足見證人甲○○持票向戊○○
    調現時，向戊○○說該支票是客票，係依據證人庚○○之說
    詞而轉述，其於事後方知悉前揭支票係證人庚○○與被告互
    相換票而取得，是尚難以其於前案證述其持票向戊○○調現
    時，向戊○○說該支票是客票等情，而認其證詞有何偏頗之
    處。再者，證人甲○○於本院96年2 月13日作證之內容，初
    則回答被告告知該張支票 (4 萬多元)丟 了，復改稱被告有
    說支票丟了，也有說是庚○○跟她調票，至於是哪一個先講
    ，我已經忘記了等語，此與其在前案之證述內容雖稍有不同
    ，惟其於本院上開審理期日亦證稱：「應該是以當時 (即本
    院92年度易字第1467號案件審理中)記 的比較清楚。」乙語
    。查證人甲○○於本院96年2 月13日證述時，雖因時間之經
    過而對於被告告知其上開支票無法兌現之原因，究竟是因該
    支票遺失或是因庚○○調票，有記憶模糊之情事，惟衡諸常
    情，證人甲○○於本院92年度易字第1467號案件審理中所為
    之證述，較接近案發時間，其當時之記憶自較為清淅深刻。
    況且，證人甲○○對於被告曾向其告知「那一張4 萬5000元
    的支票不讓被告 (即庚○○)領 」之事實，前後供述相同，
     (見本院92年度易字第1467號案件93年2 月17日審判筆錄及
    本院96年2 月13日審判筆錄)， 則自難以證人甲○○對於被
    告告知其上開支票無法兌現之原因之記憶稍有模糊，即認其
    證述「被告故意不讓證人庚○○兌現那一張4 萬5000元的支
    票」之內容，即與事實不符。又被告縱有證人甲○○述說支
    票遺失之事，惟證人甲○○係在前揭FA0000000 號支票退票
    後，始尋找被告及證人庚○○詢問，衡以上開支票既已退票
    ，而上開支票乃被告與證人庚○○換票而簽發，嗣證人庚○○又不出面解決，被告經證人甲○○詢問何以其簽發之支票
    退票，其為脫免票據債務而故意向證人甲○○佯稱該支票遺
    失，亦與常情無悖。是以，雖被告曾向證人李殷陳述該支票
    遺失之事，尚不足以認定被告確有遺失前揭支票之事實。
    證人丁○○於本院96年3 月20日審理時本院96年3 月20日審
    理時固證述：「我後來跟她 (即被告感情不好)， 因為被告
    先開支票給我，後來又開本票給我，後來有還一些現金，後
    來又拿她兒媳婦的票給我，又跳票，我去她家拿錢時，又跟
    她吵架。被告很可惡，我去要錢的時候，她找一堆人來。」
    等語。惟證人丁○○僅居中幫忙調現之人，且上開支票退票
    之後，持票人戊○○並未向發票人丙○○或背書人庚○○提
    出告訴，持票人戊○○係因被告申報前揭票據遺失而遭警調
    查，戊○○遂於92年4 月16日至地檢署對被告丙○○提出誣
    告告訴，此有臺灣高雄地方法院檢察署92年度發查字第2256
    號案卷附之92年4 月16日申告狀在卷可佐，證人丁○○並未
    因前揭支票而遭第三人追索，衡情並無故意為有利或不利於
    被告之證述之必要。況且，苟證人丁○○有意誣陷被告，自
    可於本院上開審理期日作證時，證稱其經手之2 張支票均為
    被告所交付，藉以向被告逼討債務，何需證稱其中1 張支票
    係證人庚○○所交付，另1 張支票係被告所交付？又證人丁○○於同日審理中亦證稱．「我跟被告有金錢糾紛的恩怨，
    但是，我後來沒有再去找她。」等語，足見證人丁○○雖曾
    與被告有金錢糾紛，但其最後仍放棄追究被告之債務，是其
    於本院審理時之上開證述，應無故意誣陷被告之情事。辯護
    人以證人丁○○於本院96年3 月20日審理時證述其與被告有
    金錢糾紛，交情不好，還曾經吵架云云，即認其證詞難以採
    信，尚嫌無據。
(四)被告於91年7 月3 日向高雄市政府警察局楠梓分局楠梓派出
    所警員吳耀楠報案，表明上開2 紙支票係「由郵局寄出給客
    戶途中遺失」 (見前揭警詢筆錄)； 於92年度偵字第433 號
    案件偵查時 (即本院92年度易字第1647號案件)復 陳稱上開
    支票係放在公司辦公室之桌墊下方，不知遭何人拿走 (見92
    年度偵字第433 號案卷第4 、5 頁)等 語。衡以被告係長期
    使用支票之人，其對於支票遺失乙事，自當謹慎查明原因以
    便後續妥善處理，惟被告竟一反使用支票之常情，對於支票
    遺失之原因，前後供述不一，顯見上開2 紙支票絕非係其不
    慎遺失。
(五)、綜合上述，被告及其辯護人所辯情節，均不足採信。本件
    被告犯行明確，洵堪認定。
三、核被告所為，係犯刑法第169 條第1 項誣告罪。被告先於91
    年7 月3 日向高雄市政府警察局楠梓分局楠梓派出所警員吳
    耀楠報案稱上開2 紙支票遺失，再於翌日向高雄市第二信用
    合作社左營分社申報上開2 紙支票遺失，請警察機關追究不
    特定之人侵佔遺失物罪責，誣告不特定人涉犯侵占遺失物罪
    ；嗣被告進而於91年8 月22日警詢時，對庚○○提出告訴，
    其未指定犯人誣告之低度行為，為其後指定犯人誣告之高度
    行為所吸收，不另論罪。又被告於91年7 月3 日及91年7 月
    4 日申報支票遺失之行為，雖同時申報2 張支票遺失而誣指
    不特定人侵占遺失物罪，侵害國家審判權之正當行使，僅侵
    害一個國家法益，應論以單純一罪 (已為指定犯人誣告罪所
    吸收)。 再者，公訴人雖僅就被告誣告庚○○侵占前揭FA00
    00000 號支票之犯罪事實 (含指定犯人誣告及未指定犯人誣
    告)聲 請簡易判決處刑 (與起訴有同一之效力)， 然檢察官
    就犯罪事實一部起訴者，其效力及於全部，刑事訴訟法第26
    7 條定有明文。本件被告另誣告不特定人侵占前揭FA000000
    0 號支票之犯罪事實，與前揭之聲請簡易判決處刑犯罪事實
    部分具有吸收犯之包括一罪關係，已如前述，本院自應就此
    部分一併加以裁判，附此敘明。爰審酌被告誣告他人犯罪，
    浪費司法資源，更使證人庚○○花費無數時間心力進行訴訟
    ，生活於遭受牢獄之災的恐懼中，且其犯罪後猶飾詞狡卸，
    矢口否認犯行，態度不佳，及其犯罪之動機、目的、手段等
    一切情狀，量處如主文所示之刑。
據上論斷，應依刑事訴訟法第452 條、第299 條第1 項前段，刑
法第169條第1項，判決如主文。
本案經檢察官己○○到庭執行職務。
中　　華　　民　　國　　96　　年　　4　　月　　30　　日
                     刑事第九庭審判長法　官  王啟明
                                     法　官  謝梨敏
                                     法  官  陳建和
以上正本證明與原本無異。
如不服本判決，應於收受送達後10日內向本院提出上訴書狀。
中　　華　　民　　國　　96　　年　　4　　月　　30　　日
                                     書記官  林姵妤
附錄本案論罪科刑法條：
中華民國刑法第169條
（誣告罪）
意圖他人受刑事或懲戒處分，向該管公務員誣告者，處 7 年以下
有期徒刑。
意圖他人受刑事或懲戒處分，而偽造、變造證據，或使用偽造、
變造之證據者，亦同。
